【裁判字號】    88,上易,4789
【裁判日期】    890623
【裁判案由】    詐欺
【裁判全文】
臺灣高等法院刑事判決                  八十八年度上易字第四七八九號
    上  訴  人
    即  被  告  黃  ○
    選任辯護人  吳宏山
                乙○○
右上訴人，因詐欺案件，不服臺灣桃園地方法院八十七年度易字第二九０九號，中華
民國八十八年八月十七日第一審判決（起訴案號：臺灣桃園地方法院檢察署八十六年
度偵字第一五四０三號，八十七年偵字第一五一四號、四五三七號、四六五二號及台
灣板橋地方法院檢察署檢察官以八十七年偵字第三九二二號移送桃園地檢署併案辦理
），提起上訴，本院判決如左：
    主      文
原判決撤銷。
黃○無罪。
    理      由
一、公訴意旨略以：黃○係建弘建設股份有限公司（設台北縣板橋市○○路○段一七
    四巷一五九號一樓，下稱建弘公司）之負責人，明知建弘公司在桃園縣桃園市○
    ○○段三八七之三、之四、之一七、三八八、三八八之二、之三、之四、三七九
    之一四一、之一四四、之一八三、之一八四、四九六、四九七號等十三筆地號土
    地上所興建「台北阿莎力」預售屋案之建造執照，並未申請取得夾層設計之許可
    ，竟基於意圖為自己及第三人王孚剛（另為不起訴處分）不法所有之概括犯意，
    自民國（下同）八十四年間起，在上址以「買一層，享有二層彈性使用的空間」
    、「四米二挑高，桃園市最後機會」、「客廳大挑高，採光特別好，爸爸媽媽樓
    下坐、弟弟妹妹樓上跑，還有一間客人房，阿公阿媽來住也樂陶陶」、「四米二
    美式閣樓，住起來好像樓中樓」、「同樣住八佰伴商圈旁四房，台北阿莎力，可
    以替你省下二００萬元」、「堅持做到四米二的創意樓中樓，而非複式的四米二
    」、「一萬元翻二翻，訂金一萬，月付一萬起，並購四米二雙層溫馨家園，二六
    ０萬起住四房，挑高四米二，買一層賺一層」、「總價二二０萬起立體三房，二
    六０萬起三代同堂創意四房」等不實廣告，以及在工地現場陳設以樓梯為連椄之
    夾層設計之樣品實屋為詐術，連續使如附表所示之林健利等人陷於錯誤，誤認該
    建物於交屋時或交屋後可逕行施工而合法取得夾層使用空間，進而誤認可以較低
    之價格購買較多之坪數，而與之簽訂預售屋買賣契約，並分別陸續給付如附表所
    示之金額予建弘公司及王孚剛。嗣於八十六年六月間媒體爭相報導台北市政府拆
    除夾層屋違建事件，告訴人等獲悉前開預售屋並未申請夾層設計，方知受騙。因
    認黃○涉犯刑法第三百三十九條第一項之詐欺取財罪嫌。
二、公訴人認被告黃○涉有前開詐欺罪嫌，無非係以附表所載之告訴人林健利等人指
    訴當初購屋時以為夾層屋係由建弘公司一次施作完成，訂約時不知施作夾層屋會
    被拆除，且有「台北阿莎力」銷售廣告、土地及房屋預定買賣合書、裝潢合約書
    、告訴人已繳交之土地及房屋價金證明、建弘公司公司執照及登記事項卡等在卷
    為其所憑之依據。
三、訊據上訴人即被告黃○固坦承於右揭時地興建上開「台北阿莎力」挑高四米二房
    屋乙批，並委由新聯富廣告股份有限公司（下稱新聯富公司）以上開廣告內容，
    代銷上開房屋，而先後出售予告訴人秦一峰等三十餘人，惟堅決否認右揭犯行，
    辯稱：伊係依建照規定興建上開房屋乙批，該建照並無夾層屋之設計及許可，與
    告訴人所簽之契約亦無施作夾層屋之記載，且因上開房屋乙批係屬挑高四米二之
    樓層，較諸一般標準三米的樓層，其設計、施工、建材及人工等成本均較高，故
    其每坪單價始較一般標準三米的樓層為高，且上開廣告圖說均係委由新聯富公司
    製作，又是否施作挑高空間的夾層，亦係由告訴人秦一峰等人與金固特防火建材
    有限公司（設桃園縣桃園市○○路十一號十一樓之二，下稱金固特公司）各別簽
    約另行施作，均與伊出賣上開房地予告訴人秦一峰等三十餘人無涉，伊並未意圖
    為自己不法之所有，而對告訴人秦一峰等三十餘人施用任何詐術行為等語。
四、查建弘公司在前開桃園市○○○段等十三筆土地上興建「台北阿莎力」預售屋，
    係地上十二層，地下二層之建築，共分Ａ、Ｂ、Ｃ三棟，地上建物每層樓高除第
    二層分別為三米二二、三米八及三米外，其餘均為四米二，總共興建五百十七戶
    ，建弘公司於興建前並取得桃園縣政府工務局核發之八十三桃縣工建字第其０七
    四號建造執照，此有建造執照影本在卷，該預售屋案並已全部興建完成，亦有桃
    縣工建使字第二五四號使用執照影本及竣工圖三張在卷可稽，建弘公司興建挑高
    四米二之「台北阿莎力」房屋係經桃園縣政府核准者，當無疑義。被告申請本案
    建造執照時，並未有載明挑高空間之夾層設計，迭據被告供明在卷，核與建造執
    照所載相符，而依建弘公司出售預售屋與客戶及告訴人時所簽契約第六條載明舠
    構造、規格、施工標準，悉依桃園縣政府核准之設計圖說辦理，此有卷附房屋預
    定買賣合約書影本多份在卷可按，並未有房屋包含夾層屋之記載，而契約書附件
    (二)房屋平面圖亦無夾層屋之設計，建弘公司隻屋廣告上已載明建照號碼，客戶就
    興建內容如有疑問，自得依該建照號碼查詢，綜此，建弘公司出售之房屋確係建
    造執造載明之挑高四米二之樓房，客觀上難認包括廣告說明之夾層屋在內。
五、告訴人Ｄ○○於本院調查時陳稱鄰近房屋（指高三米者）每坪賣十二萬元，我買
    的是十五萬元，經依其所提附於八十六年偵字第二七八四七號卷內土地及房屋預
    定買賣合約書所載坪數與金額換算，其係以十五萬元購買，尚非虛語。惟查以同
    樣面積之土地如該基地得興建四十二公尺高之樓房為例，建築每層為三米之房屋
    ，其得建造之樓層為十四層，建築每層為四米二之房屋，僅得興建十層，建築四
    米二之樓房，每層之建築成本自屬較三米者為高，且四米二之房屋配得之土地持
    分亦較多，是同地段四米二高之房屋售價稍貴於三米高之房屋，應屬正常。建弘
    公司將本件工地建築送請台北市土木技師公會鑑定興建三米高與四米二高之房屋
    ，成本有無差異？該公會鑑定結果認四米二高之房屋較三米高之房屋每坪工程造
    價增加七千三百七十四元，房地成本每坪增加一萬六千三旦八十七元，此有本院
    卷附之該公會鑑本可按。是建弘公司每坪賣十五萬元，亦無較鄰近三米高房屋售
    價偏高之情形，依此觀之，被告並無藉售四米三挑高房屋取得不法之利益，自甚
    顯明。
六、建弘公司委由新聯富公司所做之售屋廣告，雖有中所載之廣告字樣，惟查該廣告
    字樣僅在表明挑高四米二之房屋得施作夾層，遍查全卷並無建弘公司向客戶表明
    房價包括施作夾層之費用在內，被告陳稱客戶如欲施作夾層尚須於交屋後為二次
    施工。依被告提出之承購戶姓名表所載「台北阿莎力」客戶目前約有三百戶遷入
    居住，均自費裝潢或施作夾層。而承作本案夾層屋之金固特公司經理玄○○於本
    院證稱「台北阿莎力」推出時，其公司派員工去推銷產品，還沒交屋就有二百九
    十餘戶簽約施作二次施工，施作費用向客戶收取，其公司是專門做夾層的，都是
    根據客戶個人意願來做，「台北阿莎力」並無補貼費用，客戶知道施工是違法的
    （本院八十八年十二月二十日訊問筆錄）。本案告訴人林健利等三十一人（含天
    ○○）並與金固特公司簽訂「夾層及夾層隔間工程合約」（附於原審第二卷九六
    頁至一百六十一頁）。足以證明告訴人及承戶三百餘戶事先均知該預售屋並不包
    含夾層屋之施作在內，告訴人等購買該四米二挑高房屋時或者心存得以施作夾層
    屋，取得較寬廣之使用空間之心理，並非受該廣告之欺騙，應可認定。依該夾層
    屋工程合約所載施作之樓地板建材為防火木絲耐力樓板、矽酸鈣耐力樓板，金固
    特公司及承購戶顯然知道夾層不得以灌漿施作，建弘公司售屋價格依前所述，並
    無包括夾層之樓板坪數在內，如其得售合法夾層屋，自得逕以灌漿為之，收取相
    當坪數之房價，何須由客戶再為二次施作？
七、新聯富公司承辦「台北阿莎力」專案之經理范志凌於原審證稱略以：預售屋現場
    置有建照及設計圖等，房屋售價並沒有包括夾層部分之價格，有向客戶表明夾層
    部分目前尚未合法（原審八十七年十一月三日訊問筆錄參照）。被告僱請之售屋
    人員林淑珠、黃櫻桃均證稱售屋時有表明夾層部分於交屋後要二次施工，賣價不
    包牯二次施工部分，亦未說夾層部分是合法的（原審八十七年十一月二十日訊問
    筆錄）。綜此證言，足以證明建弘公司於售屋時確有向客戶表明房價不包括夾層
    部分，且夾層之施入並非合法。建弘公司依核准之建照興建挑高四米二之樓房，
    並未額外收取挑高得興建夾層部分坪數之價金，自難認被告有何詐欺犯行。告訴
    人林健利等人於偵查中陳稱當初購屋時以為夾層係由建弘公司一次施作完成，訂
    約後建弘公司始告知須與金固特公司訂約二次施作夾層，訂約時未注意夾層係於
    工程完工交屋後施作，渠等如知夾層屋會被拆除，絕不可能購買云云，核與前開
    證人所述不符，且其指訴意在不利被告，自難採憑，且告訴人主觀誤認，亦難認
    係被告施詐所致也。
八、告訴人秦一峰等三十三人代理人於本院審理時陳稱被告以不實廣告招徠客戶，業
    經主管機關行政院公平交易委員會調查認為建弘公司於售屋廣告上對物夾層設計
    為虛偽不實及引人錯誤之表示或表徵，已違反公平交易法第二十一條第一項之規
    定，建弘公司不服提起訴願、再訴願均經駁回確定在案。益徵被告以不實之廣告
    作為詐術，其行為自己該當詐欺罪云云。查本案之廣告經行政院公平交易委員會
    處分認有違公平交易法第二十一條第一項之規定，業經行政院駁回建弘公司之再
    訴願聲請，固有行政院公平交易委員會公處字第一五九號處分書影本附於偵查
    卷（八十六年偵字第二七八四七卷第六五－六八頁），及行政院台八十七訴字第
    一四七三一號決定書影本附於原審卷（原審一卷第一三一－一三六頁）。惟查公
    平交易法第二十一條之規定，乃從交易決定作成之前，規範消費資訊之角度出發
    ，禁止事業以虛偽不實或引人錯誤之廣告，作為與其他同業競爭者進行商業競爭
    之手段，以爭取與交易相對人交易機會之「不公平競爭行為」，其目的主要在維
    持市場公平競爭之交易秩序，以增進整經濟利益，並間接達到保護消費者之目的
    （公平交易法第一條參照）。因此違反此項規定之事業，依公平交易法第四十一
    條規定，公平交易委員會得限期命其停止或改正其行為。如消費者因信賴虛偽不
    實或引人錯誤之廣告，而與企業經營者就商品發生消費關係之爭議時，仍須從民
    法與消費者保護法之觀點，結合有關之規定加以綜合判斷。告訴人認被告之廣告
    行為被行政機關裁定違反公平交易法第二十一條第一項之規定，自屬涉犯刑法詐
    欺罪云云，尚嫌速斷。查房地產買賣屬高價金額之交易，買賣雙方對於房屋之坪
    數更是錙銖必較，倘建商興建夾層屋，該夾層之坪數於申請建照時即已算入建築
    之總坪數內，且因建有夾層部分之故，將使整棟建物依建築法規之規定下所得准
    予建築之層數受限，則建商對於興建「夾層」部分之花費，自當計入其成本範圍
    ，以興建房屋出售為業之建商，豈有不將該夾層計價銷售之理。就建商而言，其
    施作夾層，係有意贈與消費者，抑或要向消費者另外收費，通常亦會於契約中表
    明，豈會隻字未提，就購屋者而言，倘建商確於廣告內為夾層或隔層之介紹，而
    消費者認為該夾層或隔層係契約之標的，自當於契約締約之過程中，對該成為契
    約一部分之夾層或隔層，進行商議，並以之訂明於契約中。本案建弘公司就「台
    北阿莎力」挑高預售屋之出售與客戶所簽契約，並無片語隻字提及夾層之興建，
    亦無證據認明承購戶於締約過程中將夾層作為契約之標的，且均與金固特公司簽
    約為夾層之二次施作，在在足以證明承購戶約之初已知預售屋不包含夾層，而須
    自行另行施作。本件不實之廣告內容，使承購戶主觀上有所誤認，應僅生得否解
    除契約等民事上之問題，自應循民事途徑解決。
九、綜上所述，被告所辯，其並無詐欺犯意及行為，尚堪採信。原審未能細心勾稽，
    將民事糾紛認係詐欺行為，自非允洽。被告上訴，否認犯罪，指摘原判決不當，
    核有理由，本件不能證明被告犯罪，自應由本院將原判決予以撤銷，改諭知被告
    無罪之判決。
十、檢察官以八十七年偵字第一四四０五號將告訴人天○○向建弘公司購買「台北阿
    莎力」預售屋，認被告黃○詐欺涉犯詐欺罪之告訴，認與起訴部分有連續犯裁判
    上一罪關係，移送原審併案辦理。惟起訴部分既經判決無罪，自屬無從併辦，應
    退回移送機關另行處理。
十一、據上論斷，應依刑事訴訟法第三百六十九條第一項前段、第三百六十四條、第三
    百零一條第一項，判決如主文。
本案經檢察官施良波到庭執行職務。
中      華      民      國    八十九    年      六      月     廿三     日
                                臺灣高等法院刑事第四庭
                                    審判長法  官  蔡  永  昌
                                          法  官  徐  昌  錦
                                          法  官  陳  榮  和
右正本證明與原本無異。
不得上訴
                                          書記官  劉  麗  芬
中      華      民      國    八十九    年      六      月     廿六     日
附表：
┌──┬────┬────┬──────┐
│編號│姓    名│金    額│備        註│
├──┼────┼────┼──────┤
│ １ │秦一峰  │ 610,000│            │
├──┼────┼────┼──────┤
│ ２ │酉○○○│ 600,000│            │
├──┼────┼────┼──────┤
│ ３ │宇○○  │ 760,000│            │
├──┼────┼────┼──────┤
│ ４ │余寶蓮  │ 440,000│            │
├──┼────┼────┼──────┤
│ ５ │Ｃ○○  │ 412,000│            │
├──┼────┼────┼──────┤
│ ６ │未○○  │ 786,000│購買兩戶    │
├──┼────┼────┼──────┤
│ ７ │寅○○  │ 420,000│            │
├──┼────┼────┼──────┤
│ ８ │午○○  │ 402,000│            │
├──┼────┼────┼──────┤
│ ９ │丙○○  │ 490,000│兩人合買一戶│
│    │己○○  │        │            │
├──┼────┼────┼──────┤
│１０│戌○○○│ 574,000│            │
├──┼────┼────┼──────┤
│１１│庚○○  │ 730,000│            │
├──┼────┼────┼──────┤
│１２│辰○○  │ 934,000│購買兩戶  │
├──┼────┼────┼──────┤
│１３│甲○○  │ 820,000│購買兩戶    │
├──┼────┼────┼──────┤
│１４│辛○○  │ 646,000│            │
├──┼────┼────┼──────┤
│１５│邱叔琿  │ 412,000│            │
├──┼────┼────┼──────┤
│１６│戊○○  │ 364,000│            │
├──┼────┼────┼──────┤
│１７│Ｅ○○  │ 402,000│            │
├──┼────┼────┼──────┤
│１８│Ｆ○○  │ 388,000│            │
├──┼────┼────┼──────┤
│１９│申○○  │ 412,000│            │
├──┼────┼────┼──────┤
│２０│壬○○  │ 504,000│            │
├──┼────┼────┼──────┤
│２１│癸○○  │ 488,000│            │
├──┼────┼────┼──────┤
│２２│卯○○  │ 724,000│            │
├──┼────┼────┼──────┤
│２３│Ｇ○○  │ 435,000│            │
├──┼────┼────┼──────┤
│２４│Ａ○○  │ 618,000│            │
├──┼────┼────┼──────┤
│２５│巳○○  │ 388,000│            │
├──┼────┼────┼──────┤
│２６│地○○  │ 550,000│            │
├──┼────┼────┼──────┤
│２７│丑○○  │ 800,000│            │
├──┼────┼────┼──────┤
│２８│亥○○  │ 486,000│            │
├──┼────┼────┼──────┤
│２９│陳錦鐘  │ 770,000│兩人合買一戶│
│    │宙○○  │        │            │
├──┼────┼────┼──────┤
│３０│丁○○  │ 522,000│            │
├──┼────┼────┼──────┤
│３１│子○○  │ 927,530│            │
├──┼────┼────┼──────┤
│３２│Ｂ○○  │ 740,000│            │
├──┼────┼────┼──────┤
│３３│Ｄ○○  │ 215,000│            │
└──┴────┴────┴──────┘


司法院資訊處製作；財團法人民間司法改革基金會備份。
